【裁判字號】    91,易,40
【裁判日期】    920306
【裁判案由】    傷害
【裁判全文】
臺灣高雄地方法院刑事判決                            九十一年度易字第四號
    公  訴  人  臺灣高雄地方法院檢察署檢察官
    被      告  甲○○
                己○○
    右  一  人
    選任辯護人  蔡明樹律師
    被      告  乙○○
    選任辯護人  陳惠美律師
                郭憲彰律師
右列被告因傷害案件，經檢察官提起公訴（九十年度偵字第一五四七七號），本院判
決如左：
    主  文
甲○○傷害人之身體，累犯，處有期徒刑伍月，如易科罰金，以參佰元折算壹日。
己○○傷害人之身體，處有期徒刑貳月，如易科罰金，以參佰元折算壹日。
乙○○傷害人之身體，處有期徒刑捌月。
    事  實
一、甲○○前於民國八十六年間因傷害案件，經本院八十六年度易字第六六一六號、
    臺灣高等法院高雄分院八十七年上易字第二二七四號判決處有期徒刑三月確定，
    並於八十八年一月二十八日易科罰金執行完畢。甲○○、己○○同為港都協會之
    計程車駕駛，而乙○○亦係以駕駛計程車為業，甲○○、己○○前已因排班、插
    隊等糾紛，而對乙○○心有嫌隙。嗣於九十年五月九日凌晨四時十五分許，在高
    雄市○○區○○路與自立二路五十三巷巷口（即香華ＫＴＶ出入口）前，甲○○
    、己○○復因乙○○逕將車輛停放於該巷口（即香華ＫＴＶ出入口側之機車停放
    區）前，未按排班順序停放於瑞源路旁而有插隊之情形（其後尚有數部計程車在
    瑞源路旁排班），甲○○遂先獨自前往乙○○停放車輛處質問，己○○見狀亦至
    該處，雙方隨即發生口頭爭執，繼而竟均各自基於傷害人身體之犯意，動手互相
    毆打，致甲○○受有(1)前顱側三×三公分挫傷瘀腫二處(2)前頸部三×二公分挫傷
    皮下瘀血(3)左肩胛四×三公分挫傷皮下瘀血；己○○受有(1)左眼挫傷合併瘀青(2)
    右後肩擦傷；乙○○受有(1)臉部二‧五×二公分、四×二公分二處瘀傷、○‧五
    ×○‧五公分、七×○‧二公分二處擦傷(2)右頭部二處各一‧五×一‧五公分血
    腫(3)右手一處七×○‧五公分擦傷、四×一‧五公分及五×一‧五公分瘀傷(4)左
    手三×○‧五公分瘀擦傷一處(5)鼻血等傷害。豈料雙方毆打後，乙○○竟承接上
    開傷害之犯意，接續地自車內取出鋁製球棒一支，越過瑞源路追打己○○，至瑞
    源路旁之全家便利商店前持前開鋁棒朝己○○之右腿猛擊二次，致己○○又因此
    受有右脛、腓骨開放性骨折之傷害。
二、案經甲○○、己○○、乙○○訴由高雄市政府警察局新興分局移送臺灣高雄地方
    法院檢察署檢察官偵查起訴。
    理  由
一、本件訊之被告甲○○、己○○、乙○○均矢口否認涉有右揭傷害犯行。甲○○辯
    稱：伊是看到乙○○插隊，過去跟他說，二人遂起言語上爭執，但未有拉扯或肢
    體衝突，但乙○○隨即拿出一支扁鑽刺伊喉嚨，己○○見狀遂急忙趨前欲合力奪
    下扁鑽，惟乙○○復自車中取出鋁棒毆打伊，伊隨即跑開，伊未動手毆打乙○○
    等語。己○○則以：伊係勸架，但乙○○先出手傷人，且手持扁鑽，故伊僅作自
    衛性抵擋，應為正當防衛行為，依法不罰，且乙○○拿球棒追打伊並打斷右腿等
    語置辯。乙○○則辯稱：伊未持扁鑽傷人，且在場者除伊外，其餘均為港都協會
    之計程車司機，是乙○○、己○○等十餘人圍毆伊，伊始持球棒防身，伊亦未持
    球棒打斷己○○之右腿，己○○骨折之傷勢係舊傷，且己○○曾於重仁骨科醫院
    有骨折之病歷，伊持球棒揮打乃係為防衛自己之安全，屬正當防衛行為，另現場
    錄影帶曾經甲○○、己○○剪接過，故錄影帶內容不足取等語。
二、本院得心證之理由：
    （一）本件案發地點係在高雄市○○區○○路與自立二路五十三巷巷口（即香華
          ＫＴＶ出入口）前，案發時乙○○駕駛之計程車係橫停在該巷口香華ＫＴ
          Ｖ出入口側之機車停放區前，而其後尚有數輛計程車在瑞源路旁排班等情
          ，業據本院勘驗案發時之錄影帶屬實，製有勘驗筆錄附卷可證（本院卷第
          一○○頁），且有現場位置圖一紙（本院卷第五三頁，按該圖就自立二路
          五十三巷誤載為自立一路四十三巷，此部分可參偵卷第三二頁之現場照片
          自明）及照片六幀在卷可佐（偵卷第三一、三二頁），是乙○○駕駛之計
          程車於案發時未依排班位置停放車輛一節，堪信為真實。而證人即排班計
          程車司機丁○○亦證述：伊在香華ＫＴＶ排班迄今已二年多，與甲○○、
          己○○均為港都協會之計程車司機，乙○○在排班時常會插隊等語屬實（
          本院卷第九三頁）；另被告甲○○復為港都協會之理事長，有剪報一紙為
          證（本院卷第八四頁），案發時被告甲○○、己○○均駕駛港都協會計程
          車停放於瑞源路側（非排班之計程車），亦有前開勘驗筆錄為證（本院卷
          第一○○頁）；且證人即排班司機丁○○、丙○○均證述：案發時被告三
          人曾在乙○○停車處發生爭執等語（本院卷第九三、四七頁），是本案之
          起因，乃由排班糾紛所引起，應屬真實。
    （二）另被告甲○○於警訊時曾供陳：伊告訴乙○○不要插隊時，乙○○持尖物
          刺向伊，己○○即與乙○○發生扭打等語（詳警卷第一頁），在本院審理
          時復陳稱：己○○與乙○○在拉扯，伊亦加入拉扯三至五分鐘等語（本院
          卷第二二頁）。而被告己○○亦供述：口角後，在一陣扭打等語（本院卷
          第三二頁背面）。被告乙○○更供陳：甲○○叫伊下車，己○○喊打，現
          場並有十多名港都計程車司機圍毆伊等語（警卷第二頁、偵卷第一三頁、
          本院卷第二二、二三頁）。此外，證人丙○○亦證述：伊看到乙○○與謝
          宗源、甲○○在爭執、拉扯等語屬實（本院卷第四七頁）。是被告三人於
          右揭時、地，互毆部分之傷害情事，除有上述供證外，並有被告各自提出
          臺灣高雄地方法院檢察署義務法醫師涂健蕃、高雄醫學大學附設中和紀念
          醫院及高雄市立大同醫院出具之驗傷診斷書共三份附卷可稽（詳警卷第三
          至四頁），且有調閱大同醫院之病歷資歷影本在卷可佐（偵卷第二四至二
          七頁）。因此，被告甲○○受有(1)前顱側三×三公分挫傷瘀腫二處(2)前頸
          部三×二公分挫傷皮下瘀血(3)左肩胛四×三公分挫傷皮下瘀血；己○○受
          有(1)左眼挫傷合併瘀青(2)右後肩擦傷；乙○○受有(1)臉部二‧五×二公分
          、四×二公分二處瘀傷、○‧五×○‧五公分、七×○‧二公分二處擦傷
          (2)右頭部二處各一‧五×一‧五公分血腫(3)右手一處七×○‧五公分擦傷
          、四×一‧五公分及五×一‧五公分瘀傷(4)左手三×○‧五公分瘀擦傷一
          處(5)鼻血等傷害等情，亦無疑義。
    （三）又本院勘驗現場錄影帶內容，雖該錄影帶未錄得被告三人在乙○○停車處
          爭執、扭打之情形，惟由錄得內容得知，現場在爭執時，除被告三人外，
          尚有其他計程車司機在旁觀看，而由被告乙○○自停車處持鋁棒衝出之情
          況觀之，係其與被告甲○○、己○○互毆後，不甘受辱，而持棒報復追打
          該二人，另被告乙○○前胸衣服亦有撕破之情形，此可見前開勘驗筆錄（
          本院卷第一○○、一○一頁），是被告三人互毆之事實，足堪認定。另該
          錄影帶主要內容，乃在於被告三人於乙○○停車處互毆後，被告乙○○持
          鋁棒追打被告甲○○、己○○之情形，且在瑞源路旁全家便利商店前，被
          告乙○○持鋁棒揮打當時坐在地面被告己○○之腿部之情景，亦明確錄影
          在卷（詳前開勘驗筆錄）；且證人即瑞源路邊檳榔攤老闆戊○○亦證述：
          伊聽到打架聲，看到一群人在全家便利商店前之瑞源路上打架等語（本院
          卷第四六頁），另證人丙○○、丁○○及另位計程車司機庚○○均明確具
          結證述：伊等看到被告乙○○持鋁棒毆打被告己○○之腿部等語（本院卷
          第四七、九三、九四頁），且有高雄醫學大學附設中和紀念醫院診斷證明
          書一紙附卷為證（警卷第三之一頁）。是被告己○○受有右脛、腓骨開放
          性骨折之傷害，確由被告乙○○接續前開互毆之傷害犯意所為，應無疑義
          。
三、對於被告辯解之論述：
    （一）按正當防衛必須對於現在不法之侵害始得為之，侵害業已過去，即無正當
          防衛可言。至彼此互毆，又必以一方初無傷人之行為，因排除對方不法之
          侵害而加以還擊，始得以正當防衛論。故侵害已過去後之報復行為，與無
          從分別何方為不法侵害之互毆行為，均不得主張防衛權，最高法院三十年
          度上字第一○四○號判例意旨，可資參照。查本案被告三人於乙○○停車
          處互毆之情節，已如前述，惟究竟由何方先行動手，前述證人丙○○、黃
          秀吟、庚○○及戊○○均無法確定（詳本院卷第四七至四九頁、九二至九
          五頁），而現場之錄影帶，亦未錄得前開畫面（詳前開勘驗筆錄），被告
          雙方均稱對方先動手等語，揆諸前揭最高法院判例意旨，自係無從分別何
          方為不法侵害之互毆行為，故被告己○○、乙○○辯稱之正當防衛云云，
          自不足採。且由現場錄影帶內容觀之，在與被告乙○○發生排班爭執時，
          僅有被告甲○○、己○○至被告乙○○之停車處質問，嗣後因乙○○持鋁
          棒追打時，亦僅有二人自乙○○停車處衝出（詳本院前開勘驗筆錄），故
          被告乙○○辯稱伊遭十餘人圍毆云云，自非實情，不足採信。再由前開錄
          影帶所錄得畫面觀察，自被告乙○○手持鋁棒追打其餘被告後，均係被告
          甲○○、己○○逃跑之情形，且被告乙○○承接前開互毆之傷害犯意，在
          全家便利商店前持棒毆擊被告己○○時，被告己○○係呈坐姿在地面之情
          形（詳勘驗筆錄），顯無反擊之能力，故縱令被告乙○○前遭圍毆，此時
          侵害業已過去，其報復行為，自亦不得主張防衛權。
    （二）至於被告乙○○是否有持扁鑽攻擊一節，雖經證人丙○○證述：伊有看到
          乙○○手拿扁鑽等語（本院卷第四七頁），並提出驗傷診斷書一紙，其上
          載明：左背三×一公分刮裂傷一處等情（本院卷第一八三頁），惟上開其
          餘證人均無人看到被告乙○○手持扁鑽情形（詳前開本院卷丁○○、謝錦
          秀及戊○○之證述），且錄影帶亦無錄得該情節，另該扁鑽亦未扣案，故
          其刮裂傷是否為被告乙○○持扁鑽所致，尚有可疑。且由被告甲○○、謝
          宗源所受之前開傷勢觀察，均為挫傷、擦傷、瘀腫、皮下瘀血等情，並無
          遭扁鑽等利器穿刺之傷害，是被告甲○○辯稱乙○○持扁鑽刺伊喉嚨一節
          ，亦有可疑。又縱令乙○○有持扁鑽之情形，然究竟由何人先動手毆打對
          方，由其證述亦無法得知，已如前述，是亦可能係被告甲○○、己○○先
          行動手毆打被告乙○○，乙○○始持扁鑽反擊，是證人丙○○之證述亦難
          為有利於被告甲○○、己○○之認定。其次，被告甲○○辯稱：伊未動手
          云云，依前述二（二）被告三人各自之供述，及證人丙○○之證述，前開
          辯解亦無足取。
    （三）再現場錄影帶雖經本院勘驗有二次中斷畫面之情形（詳本院卷第一○○頁
          勘驗筆錄），惟該錄影帶業經鑑定有二次掃描情形，研判為拷貝帶，並非
          原始母帶，因拷貝帶本身均有可能經剪接後再製成錄影帶，因此無法正確
          判斷該錄影帶內容有經剪接之情形一節，此有法務部調查局九十一年七月
          十五日調科柒字第○九一○○四○七七五○號函在卷可稽（本院卷第五七
          頁）；又該母帶經本院函請管區警局派員索取，惟香華ＫＴＶ負責人黃龔
          表示：九十年五月九日拍攝監視器之錄影帶已未保存等語，亦有高雄市政
          府警察局新興分局九十一年八月十一日高市警新分三字○九一○○一三四
          四五號函附卷足佐（本院卷第六九頁），是被告乙○○辯稱：錄影帶遭被
          告甲○○、己○○剪接過云云，尚難為本院採信。其次，經本院向被告謝
          宗源就診之醫院函查其腿部骨折是否為陳舊性傷口，據高雄醫學大學附設
          中和紀念醫院回函稱：依本院九十年五月九日之急診病歷記載此次骨折為
          新傷並非陳舊性傷口等語，有該院九十二年一月三十日（九二）高醫附秘
          字第○二六五號函附被告己○○急診創傷病歷在卷可證（詳本院卷第一四
          五至一四九頁）；又重仁骨科醫院亦回函：己○○在該院並無腿部骨折之
          病歷紀錄等語，亦有該院九二年一月二十三日（九二）仁字第○○七號函
          附卷足佐（本院卷第一五一頁），是被告乙○○辯稱：被告己○○之腿部
          骨折係舊傷口或被告己○○曾於重仁骨科醫院曾有骨折病歷云云，自屬卸
          責臆測之詞，不足採信。
四、綜上所述，本院認定被告三人乃係基於傷害人身體犯意，因互毆及接續互毆之傷
    害行為，而致對方受有事實欄所載之傷害，事證已臻明確，其三人所犯傷害犯行
    ，洵堪認定。
五、核被告三人所為，係犯刑法第二百七十七條第一項之傷害罪。被告乙○○先與被
    告甲○○、己○○互毆，隨後復即持鋁棒毆打己○○，其先後傷害犯行，係基於
    同一傷害罪犯意下之接續行為，只論以一罪。而被告乙○○以一傷害行為同時傷
    害被告甲○○、己○○二人，為同種想像競合犯，依刑法第五十五條之規定，應
    從重之傷害罪處斷。又被告甲○○前於八十六年間因傷害案件，經本院八十六年
    度易字第六六一六號、臺灣高等法院高雄分院八十七年上易字第二二七四號判決
    處有期徒刑三月確定，並於八十八年一月二十八日易科罰金執行完畢，此有臺灣
    高等法院被告全國前案紀錄表在卷足稽，其前受有期徒刑執行完畢，於五年以內
    再犯本件最重本刑為有期徒刑以上之罪，為累犯，應依刑法第四十七條之規定加
    重其刑。爰審酌被告三人早因排班糾紛而心生嫌隙，此次復因被告乙○○未按順
    序排班發生爭執，進而互毆，被告乙○○更持鋁棒毆打被告己○○致其右脛、腓
    骨開放性骨折，惡性非輕，且被告三人犯後均未坦承犯行，均無悔意，又未達成
    合解，足見被告犯後態度不佳，及被告之生活狀況、品行、犯罪所生之損害等一
    切情狀，分別量處如主文所示之刑，並諭知易科罰金之折算標準。至於被告乙○○持以毆打被告己○○之鋁棒，由被告乙○○自其車中取出之情節觀之，應係其
    所有，且係供犯罪所用之物，惟該支鋁棒既未扣案，為免將來執行之困擾，爰不
    諭知沒收，併此敘明。
六、據上論斷，應依刑事訴訟法第二百九十九條第一項前段，刑法第二百七十七條第
    一項、第五十五條、第四十七條、第四十一條第一項，罰金罰鍰提高標準條例第
    一條前段、第二條，判決如主文。
本案經檢察官林敏惠到庭執行職務。
中    華    民    國    九十二    年      三      月        六        日
                                  臺灣高雄地方法院刑事第二庭
                                      法  官    吳為平
右正本證明與原本無異。
如不服本判決，應於判決送達後十日內，向本院提出上訴狀。
                                      書記官    曾秀鳳
中    華    民    國    九十二    年      三      月        七        日
附錄論罪科刑法條：
中華民國刑法第二百七十七條
傷害人之身體或健康者，處三年以下有期徒刑、拘役或一千元以下罰金。
犯前項之罪因而致人於死者，處無期徒刑或七年以上有期徒刑；致重傷者，處三年以
上十年以下有期徒刑。


司法院資訊處製作；財團法人民間司法改革基金會備份。
